【裁判字號】    98,訴,1114
【裁判日期】    980729
【裁判案由】    土地移轉登記
【裁判全文】
臺灣臺中地方法院民事判決  98年度訴字第1114號
原      告  甲○○
訴訟代理人  丁○○
被      告  乙○○
上列當事人間請求土地移轉登記事件，經本院於民國98年7月8日
言詞辯論終結，判決如下：
    主    文
原告之訴駁回。
訴訟費用由原告負擔。
    事實及理由
壹、原告訴之聲明：
    被告應將如附表所示之16筆土地應有部分各7分之1移轉登記
    予原告。
貳、事實摘要：
  一、原告起訴主張：
      被告與其母姜黃紅、兄丙○○、姜瑞春、姜春燈，及姊姜
      明月、妹姜明方等6人，係訴外人姜喜鳳（民國95年5月8
      日死亡）之繼承人，姜喜鳳係鈞院95年度執寅字第67055
      號案件之執行債權人，債務人為訴外人黃欽祺（即黃欽木
      ），就債務人所有如附表所示之16筆土地（下稱系爭土地
      ），聲請鈞院查封拍賣。被告等6人委由被告之兄丙○○
      出面與原告簽訂協議書（下稱系爭協議書），約定由原告
      出資新台幣（下同）413,903元，以執行債權人之繼承人
      名義，用1,057,600元於拍賣程序中承受拍賣系爭土地，
      再將承受取得之系爭土地應有部分各7分之1移轉登記予原
      告。詎被告事後拒不移轉登記其名下7分之1應有部分予原
      告，惟被告自始未出資承受系爭土地，其登記為系爭土地
      之共有人名義，自屬不當得利，並因而使原告受損害，爰
      依不當得利法律規定，請求如聲明所示。
  二、被告則以：
      伊並未授權或委任丙○○與原告簽訂系爭協議書及擔任強
      制執行程序之代理人。伊事前並不知道尚需另外出資始能
      承受系爭土地，如果事前知情，伊願意出資，其以繼承債
      權人身分承受系爭土地，並登記為共有人，並非不當得利
      等語置辯。並聲明：請求駁回原告之訴。
參、本件關鍵爭點：
    原告依據不當得利法律關係，請求被告將系爭土地16筆應有
    部分共7分之1移轉登記予原告，是否有據？
肆、法院之判斷：
一、按無法律上之原因而受利益，致他人受損害者，應返還其利
    益；雖有法律上之原因，而其後已不存在者，亦同。民法第
    179條定有明文。又上開法條中所謂受利益與受損害，二者
    應有因果關係存在，即一方之受利益，與他方之受損害應有
    因果關係存在，始可成立不當得利。此觀上開法條中「致他
    人受損害」即明。又不當得利，以無法律上之原因而受利益
    ，致他人受損害，為其成立要件，此觀民法第179條之規定
    自明；若有法律上之原因而受利益，縱他人因而受有損害，
    亦無許他人請求返還不當得利之餘地。最高法院著有76年度
    台上字第1951號判決可資參照。
二、查本件原告提出之系爭協議書固載明證人丙○○係受其他6
    名繼承人之委任、授權，原告並提出民事執行案件之委任狀
    一件為證，惟被告否任委任狀上之簽名、蓋章為真正，並辯
    稱未授權、委任證人丙○○簽訂系爭協議聿。證人丙○○亦
    自承委任狀上被告之簽名係伊代簽，衡諸證人與被告係親兄
    妹，誼屬至親，若確實事前曾授權，或事前雖不知情，但事
    後願承認其有權於民事強制執行程序中，代理為承受系爭土
    地行為，應無故意誣陷證人，使其受刑事偽造文書罪嫌之訴
    追之理。從而，原告提出委任狀上簽名、蓋章非真正，應堪
    認定。是以系爭協議書上所載證人受被告委任一節，應非真
    正。從而，原告主張依此協議書，被告有將系爭土地應有部
    分各7分之1移轉登記之義務，尚難憑採。
三、次查，被告係以繼承債權人身分，於強制執行程序中承受系
    爭土地應有部分7分之1，此有被告提出之本院不動產移權利
    移轉證書一件（被證一）在卷可憑，是以被告登記為系爭土
    地共有人，尚難認係無法律上之原因，應堪認定。
四、再查，本件原告僅出資413,903元，而被告等7人則係以
    1,057,600元承受系爭土地，上開二金額之差額643,697元應
    即以執行債權人之債權金額扣抵而免繳納之法院所定拍賣底
    價價金（強制執行法第80條之1第2項參照）。然依原告所述
    ，除被告以外之其他繼承債權人已將系爭土地之應有部分各
    7分之1（合計即7分之6）移轉登記予原告，換言之，原告僅
    出資僅底價金額之40%（計算式如下：413090÷0000000＝
    0.3913，小數點後第5位以下略去），然已獲得系爭土地7分
    之6應有部分，故實難認其受有損害。
五、又查，依系爭協議書第二條之約定，證人丙○○固負有協助
    將系爭土地全部移轉予原告之義務，惟因丙○○事實上並未
    取得被告之授權或同意即簽訂系爭協議書，被告又非無法律
    上原因而受利益（已如上二段所述），故原告本件請求，欠
    缺法律上依據。
六、末查，縱然被告未將系爭土地之應有部分各7分之1移轉登記
    予原告，使原告無法依系爭協議書而取得系爭土地全部所有
    權，惟此乃因證人丙○○未能履行系爭協議書而使原告受有
    此一損害，並非因被告拒絕將其名下應有部分移轉登記予原
    告所致，亦即原告之受損害與被告受利益間，係基於不同之
    原因，二者間並無因果關係。
七、綜上所述，揆諸首開法律規定及最高法院判決意旨，本件原
    告主張依民法第179條、第181條請求被告將系爭土地16筆應
    有部分各7分之1移轉登記予原告，難認於法有據，應予駁回
    。
伍、結論：原告之訴為無理由，依民事訴訟法第78條，判決如主
    文。
中    華    民    國    98    年    7    月     29    日
                  民事第三庭    法  官   曹宗鼎
上正本係照原本作成。
如對本判決上訴，須於判決送達後20日內向本院提出上訴狀。
中    華    民    國    98    年    7    月     29    日
                                書記官


司法院資訊處製作；財團法人民間司法改革基金會備份。
